最高法院民事判決　　　　　　　　　　　　　　　　九十一年度台上字第四五八號
　　上　訴　人　穩晉港灣工程有限公司
　　法定代理人　李明傳
　　　　　　　　　　　　送達.
　　被 上訴 人　香港商英國商人保險公司（BRITISH TRADERS INSURANCE CO LTD）
　　法定代理人　Stephen.
　　　　　　　　劉宏強
　　訴訟代理人　謝英士律師
右當事人間請求損害賠償事件，上訴人對於中華民國八十八年九月十四日台灣高等法
院高雄分院第二審判決（八十七年度保險上字第三號），提起上訴，本院判決如左：
    主  文
上訴駁回。
第三審訴訟費用由上訴人負擔。
    理  由
本件被上訴人主張：訴外人利昌鋼鐵股份有限公司（下稱利昌公司）就委由訴外人東
海航業股份有限公司（下稱東海公司）所屬「東海六號」輪運送之一千噸廢鐵向伊投
保。該「東海六號」輪於民國八十三年八月六日，停靠於高雄港四十九號碼頭準備卸
貨，適因「道格」颱風來襲，高雄港務局於八月七日下午四時發布禁止於港區內作業
之封港命令，遂停止卸貨，停泊於港內避風。詎該輪卻於八月八日清晨六時許，遭上
訴人所屬之「穩晉十號」船碰撞，致船艙破裂，大量進水而沈沒於四十九號碼頭海底
，造成利昌公司投保之貨物全損，利昌公司受損計美金十四萬九千七百十一‧三一元
（折算新台幣三百九十七萬四千八百三十五元）。此項損害係因上訴人平日對其所有
「穩晉十號」船舶機器及屬具欠缺管理，未盡必要之注意義務，使該船具有堪航能力
所致；復又於港務局封港期間內，仍指派該船於港區內航行作業，而發生該船於航行
途中油管破裂、主機故障情事，撞及停泊在四十九號碼頭之「東海六號」輪，「穩晉
十號」船舶就本件碰撞，負全部責任，上訴人依民法第一百八十四條之規定，應就本
件碰撞之被害人利昌公司負侵權行為損害賠償責任。伊為利昌公司投保貨物之保險人
，已依約理賠上開金額損失，並受讓其損害賠償請求權等情，爰依保險法第五十三條
保險代位及民法關於債權讓與侵權行為之規定，求為命上訴人給付新台幣（下同）三
百九十七萬四千八百三十五元並加付法定遲延利息之判決（第一審判命上訴人給付被
上訴人三百五十九萬六千六百五十元本息，駁回被上訴人其餘之請求。被上訴人就其
敗訴部分未據聲明上訴）。
上訴人則以：本件事故之發生，乃因適逢「道格」颱風來襲之不可抗拒天候因素及機
件故障所肇致，伊自不負賠償之責任；又「東海六號」輪沉沒於高雄港後，經伊僱用
潛水伕進入該船貨艙內查勘，並經該潛水伕確認該貨艙內所裝廢鐵貨物，並未發生因
碰撞而前移之情形，是高雄海事評議委員會於「東海六號」輪沉沒未行打撈浮揚前，
所為評議理由中所做因碰撞發生貨物移位之認定，顯已與事實不符。「東海六號」輪
當日到港貨載總重量加上為卸貨而吊入船艙內之二部推土機，其總重量僅為一千零二
十四噸，且遭碰撞受損之部位，僅及於該輪第一貨艙右舷外板，第二艙並未受有任何
損傷，縱使其第一艙及所有船底壓載艙全部注滿海水，而第二貨艙若能維持水密，以
吃水狀況而言，該輪應尚保有至少平均○‧七○八米之乾舷（即船舶浮露於水面上部
份之高度），其主甲板亦均仍在水線以上，應不致於肇致該船之沉沒。且「東海六號
」輪嗣經打撈重浮後，伊委請海事公證人就該輪船體結構進行勘驗及檢定，發現在其
第一貨艙與第二貨艙間及第二貨艙與機艙間之水密隔艙板皆有久已存在之破洞，導致
該輪因碰撞受損流入第一貨艙內之海水，得以依序再流入第二貨艙及機艙，終致使該
輪全船浮力盡失而沉沒。是以「東海六號」輪本身在未遭碰撞前，即顯已存有不適航
之船舶安全結構之嚴重瑕疵，方為該船於遭碰撞後竟至全船沉沒之真正原因，即該輪
之沉沒與「穩晉十號」船碰撞二者之間，並無必然之直接因果關係存在，因此所造成
「東海六號」輪之損害，充其量無非係第一艙外板破損之修理，及第一艙遭海水流入
後之清理費用而已，而不及於船舶沉沒之損害。縱認伊公司之碰撞行為與「東海六號
」輪沉沒之間有相當因果關係，本件貨主延遲打撈，致貨物損失加鉅，不得謂無過失
存在，依民法第二百一十七條規定，請求依法減輕或免除損害賠償責任；又本件貨物
損失之價值，應以貨物價格扣除殘價計算，而廢鐵於損害發生時之最低價格為每公噸
三千一百元，故本件貨物損失之數額為六十九萬六千六百五十元（即以貨物價格美金
十四萬三千元乘以貨損當天新台幣兌換美金之匯率二六‧五五扣除殘價三百一十萬元
），打撈之費用並不在被上訴人承保之範圍內，被上訴人予以理賠，該部分任意支出
費用自不得向伊求償。又伊為「穩晉十號」工作船之船舶所有人，就事件之發生並無
行為之參與，更無實際過失可言，是伊就因「穩晉十號」船碰撞「東海六號」輪所應
負之碰撞責任，致被上訴人受有損害者，揆其性質乃海商法第二十一條第一項第一款
所規範之限制責任項目，自可依海商法第二十一條第一項第一款之規定，以「穩晉十
號」船之船舶價值為限，主張限制責任，並依海商法第二十三條第二項第二款之規定
，以「穩晉十號」船於事變發生後之船舶價值四百三十萬元為責任之限度，或准將「
穩晉十號」船委棄予被上訴人及因前開同一事件中對伊具有損害賠償請求權之相關債
權人，以免除所有賠償責任等語，資為抗辯。
原審依審理之結果，以：被上訴人主張之事實，業據其提出保險契約影本及中文譯本
、利昌公司同意代位聲明書、海事評議報告書、穩晉公司船舶登記表暨動力、非動力
工作船船員最低安全配額表、交通部交航八四字第０一一七二號海事復議書、經緯船
務代理公司傳真函、存證信函各乙件、掛號郵件收件回執二件、利昌公司收受二十萬
元之傳真確定函及支票、利昌公司請求東海六號給付美金十四萬三千元之傳真函、買
賣契約書及證明書各乙份為證。上訴人雖以前開情詞置辯，惟按運送人或船舶所有人
於發航前及發航時，對於船舶有安全航行之能力、配置相當海員設備及船舶之供應，
應為必要之注意及措置，修正前海商法第一百零六條第一項第一、二款所明定。所謂
安全航行能力，係指船舶之安全設備及人員配備，足以抗拒預定航程上所可能發生之
危險；又船舶碰撞係因於一船舶之過失所致者，由該船舶負損害賠償責任，修正前海
商法第一百三十六條定有明文。查訴外人東海公司所屬「東海六號」輪於八十三年八
月六日裝載廢鐵一０００噸，停靠於高雄港四十九號碼頭準備卸貨，適逢「道格」颱
風來襲而停止卸貨，八月七日另「南榮八號」輪停靠其外檔（艏艉倒反靠），「東海
六號」輪船艏突出「南榮八號」輪船艏約十八米，八月八日晨五時四十分許，上訴人
所有「穩晉十號」工作船（總噸位九０‧０七噸）載運鵝卵石六十噸，滿載情形下，
自高雄二港口駛往十九號碼頭途中，因右舷主機故障，無法產生舵效，約六時十分許
碰撞「東海六號」輪船艏右舷，致船艙破裂，受損範圍約三‧三米〤二‧五米，該船
即沉沒坐於四十九號碼頭海底之事實，為兩造所是認，且「穩晉十號」船之右主機於
航行中油管破裂，主機無油故障失控，該輪主機輸油管係四分厚之銅管，為上訴人所
不爭執，若非長期欠缺保養、維修，致逐日遭腐蝕，否則在無特殊壓力之情況下，該
油管斷無「突然」破裂之理，況「穩晉十號」船船長蘇朝文於高雄港務局海事評議委
員會所稱：「……平日本船主輔機保養僅以換滑油，清清過濾網等簡易保養，大修均
送廠修，當日本船右主機突然故障原因，係油管破裂，因主機沒有油而自然就停。
事故時，我在駕駛台上休息，當事故發生後，我即刻前往機艙查看，發生油管破裂，
油噴出來，無法搶救」等語，足證本件船舶碰撞肇因於「穩晉十號」船之油管破裂，
平日疏於維修保養所致，上訴人公司辯稱油管破裂，乃突發事故，顯不足採；另本件
事故之發生原因，依高雄港務局海事案件評議書及交通部海事覆議書記載：「穩晉十
號砂石船機器及屬具管理欠佳致油管破裂，主機沒有油而停故障」所致，益見該船在
事故發生當時，其構造上顯無堪航能力，自屬上訴人對於其所有船舶之安全航行能力
未為必要之注意及措置，而讓其發航所致。上訴人雖抗辯高雄港務局於本件事故係利
害關係人，未於海事評議時依法迴避，及移轉他港務局之海事評議委員會評議，所作
成之評議程序即有重大瑕疵，自難期其公正云云，惟查台灣地區各港務局海事評議委
員會組織規程第十三條第一項、第二項規定：「本會委員或承辦人員對於海事之評議
事件有利害關係者，應予迴避」、「前項情形由會議主席決定之」等語。是參與委員
與評議事件有無利害關係及應否迴避，係由會議主席決定；若會議主席無作成應迴避
之決定，所為評議尚難認有瑕疵；又依上開組織規程第十四條規定「海事案件之評議
，涉及港務管理機關之責任者，得由該港務局申敘理由，報請交通部核准，移轉其他
港務局海事評議委員會評議之」等語以觀，高雄港務局就本件船舶碰撞事故，縱有上
訴人所主張之利害關係，然是否移轉至其他港務局海評會既有自由裁量權，其不為移
轉而自行評議，亦無違反上開組織規程情事；況上訴人嗣就高雄港務局參與之本件海
事評議，亦已向交通部申請覆議，其於覆議理由中亦未就上開事由異議，上訴人爭執
系爭海事評議書有重大瑕疵，即無可採。再者，依交通部八十二年七月十三日交航
字第０二六０四八號函所示：「動力、非動工作船員最低安全配額表」規定，噸位五
十總噸以上未滿一００噸，航行區域為沿海，具動力之工作船，艙面部應配額正駕駛
一員、水手等二員，輪機部二員，其中一人須有輪機當值資格，合計五員，暨「穩晉
十號」船在高雄港務局註冊之資料，顯示該船重量為九０‧０七噸，依規定應配置艙
面部三名船員，輪機部二名船員（共五人），但碰撞當時，「穩晉十號」船上人員僅
三名，即充任正駕駛一員：洪吉成，代正司機一員：蘇朝文，水手一員，為上訴人所
不爭；且「穩晉十號」船係註冊為沿海拖船兼拋石船，其作業範圍為沿海地區，亦不
爭執，則人員配置應為五人，即無疑義，要不因其事發地點係在港區內，即得認該船
航行區限於港區內；況肇事日為颱風日，船舶作業及航行危險性高於平日，為維護航
行安全，本即應增派船員，以增堪航能力，上訴人於颱風日出航，不惟未增派船員於
船上工作，且未依該安全配額表規定，配置最低船員數，即行出航作業，顯未為必要
之注意及措置，其所辯僅須配置船員三人乙節，亦無可取。上訴人就「穩晉十號」船
並未依規定配置最低安全配額之海員，堪以認定。該船發生碰撞時，船上人員僅三名
，顯未依規定配備相當之海員，以致事故發生時，輪機部門無人當值，致發生油管破
裂時未能及時處理，而當時若有足夠人員在船，除能事前避免碰撞外，事後更能立即
採取搶救措施，減低損害，足見上訴人未配置相當海員，使船舶無堪航能力，其有過
失甚明。上訴人雖提出瀚洋海事檢定保險公證人股份有限公司檢定報告書，辯稱「東
海六號」輪經打撈浮揚後所發現第一、二貨艙間水密隔艙板之破洞有80〤20公分，及
第二貨艙與機艙間之破洞則有2〤3公分之尺寸，惟該報告書業經被上訴人否認其真正
，查該檢定報告書係潛水人員於沉船後半年經打撈浮揚後所做之鑑定，僅證明「東海
六號」於碰撞沉沒六個月後之船體狀況，但不能證明該船甫經碰撞時之船況。又依「
東海六號」輪遭撞沉沒後一個月（九月二十三日及九日），由潛水人員潛入船艙勘查
後所製之工程查驗報告，其上分別記載「第一、二艙隔艙勘查：以目視及錄影未發現
破損」、「第二貨艙與機艙隔艙勘查，潛水員以目視勘察未發現有破損」、「經目視
及觸摸勘查隔艙無破損」等語，有工程查驗報告附卷可稽。由此可知，「東海六號」
輪遭碰撞前並無破洞存在。又縱使沉船經打撈起後，發現有破洞，惟依高雄港務局海
事評議書及交通部之海事覆議書均認定：船艙內之貨載前移，亦為導致「東海六號」
輪失去穩定性沈沒原因之一，且依上開工程查驗報告記載「廢鐵丸不規則散落」乙語
，貨物裝載方式既有改變，足見「東海六號」輪先係遭強力撞擊後，貨物移位，復又
坐沉海底六個月之久，致碰撞造成之裂痕加速腐蝕形成破洞，要無疑義。上訴人又另
引「東海六號」輪諸元，計算本件船舶遭碰撞後之吃水狀況，據以判斷該船遭碰撞後
，應尚保有至少平均○‧七○八米之乾舷，認主甲板均仍在水線以上，根本不致於肇
致該船之沉沒，惟影響船舶遭碰撞後是否沉沒之原因甚多，除喪失浮力外，失去穩定
性亦為沉沒原因之一。查「東海六號」輪遭「穩晉十號」船碰撞後，「穩晉十號」船
艏即卡在「東海六號」輪遭碰撞處，待「穩晉十號」船退出該洞，「東海六號」輪隨
即大量進水，並因「穩晉十號」船之拖拉而失去穩定性向左翻覆，有船員筆錄可證。
而上開所計算本件吃水狀況，顯未就「東海六號」輪因「穩晉十號」船退出時之拖拉
力所產生之橫向傾斜之因素，加以考慮，且據海事評議委員會所作成報告顯示「穩晉
十號」船碰撞「東海六號」輪後，造成之右舷受損面積約三‧三米〤二‧五米，據海
事評議委員稱：「被撞之大洞，卡車都可進出」乙語，足見碰撞衝擊力之大。上訴人
之計算方式，實無法反映本件船舶遭碰撞後之實際吃水狀況。由上述各項，足見「穩
晉十號」船碰撞致「東海六號」輪失去穩定性，亦為「東海六號」輪沉沒之因素。上
訴人抗辯船舶雖受碰撞，只要隔艙板水密性仍在，即不致沉沒云云，實乃以偏概全。
至上訴人另舉與本件無涉之「宜昌輪」與「正陽艦」碰撞事故為例，辯稱船舶雖受碰
撞，只要隔艙板水密性仍在，即不致沉沒，引為不負過失責任依據云云，惟海難事故
之發生，有諸多不同情形與變數存在，自不能比附推論。又依其所舉證據顯示「宜昌
輪」重達五九０五噸，然「東海六號」輪僅二０００噸，其對碰撞之承受力已有不同
，且「宜昌輪」與「正陽艦」碰撞時，相對航速為十四海浬／十三海浬；而「東海六
號」輪卻係於靜止狀態下，遭時速九海浬之「穩晉十號」船碰撞，非但無法立即行動
，且因背靠碼頭，後座力更強，上訴人以「宜昌輪」、「正陽艦」之碰撞為例，推論
「東海六號」輪不應一艙碰損即沉沒，無足採信。況「東海六號」輪經航政主管機關
施行檢查結果，具適航性，有訴外人台灣產物保險股份有限公司於原法院八十六年度
保險上字第一四號與上訴人間請求損害賠償事件所提出之「船級維持證明」、「貨船
安全構造證書」可證，且依中國驗船中心總驗船師朱家驥列席高港局海評會時稱：「
東海六號」輪歷年來均由中國驗船中心負責檢驗……均符合標準。」、「八十二年八
月廿八日實施第五次船級換新開始檢驗：：此次特檢對鋼板測試更為嚴格。」等語，
有高雄港務局八十四年九月六日八四高港航海字第二二九五五號簡便行文表附於上開
民事案卷可稽；又中國驗船中心第二五八｜九三｜二八七號報告第二頁第三點所載：
「法規所要求之船舶機艙及結構之厚度檢測均已實施，且一切正常」。又「東海六號
」輪已於八十二年八月通過歲檢及五年一次之特別檢驗，而與隔艙板有關之鋼板測厚
係屬特別檢驗，其合格報告之有效性應可維持五年，項目包括有結構測厚及二重底壓
艙水測試，「東海六號」輪鋼板磨耗最多只到達十八％左右，至於隔艙板接近艙底部
分一般情況下並不會發生小破洞等情，亦據證人即中國驗船中心驗船師童後起於上開
事件第一審結證屬實，有該證人筆錄附於該卷可參，並經上開民事事件所採認，亦有
該案民事判決正本一件附卷足佐。上訴人辯稱「東海六號」輪不具適航性乙詞，亦不
足採。綜上所述，本件沉船損害之發生，既由於碰撞，別無其他中斷碰撞責任原因之
介入，「東海六號」輪之沉船，自與前此碰撞之間具有相當因果關係，「東海六號」
輪應無過失責任。上訴人辯稱「穩晉十號」船與「東海六號」輪之沉沒無直接因果關
係云云，不足採信。按因故意或過失，不法侵害他人之權利者，負損害賠償責任。查
「穩晉十號」船乃上訴人所有，該船於本件海事事故發生時，係由上訴人雇用之船長
洪吉成、輪機長蘇朝文等人駕駛，在高雄港區內執行載運鵝卵石至十九號碼頭進行該
碼頭塌陷拋石修護工程之事實，為兩造所不爭執，「穩晉十號」船對於本海事事故，
應負全部肇事責任，且該船係因上訴人及其雇用之船長、輪機長等船員平日疏於保養
該船，以保持發航前或發航時之適航性，使之於執行本次航行職務中，發生油管破裂
，主機故障，加以所雇用之船員人數不足，致事故發生時，無法妥當操控船舶，並及
時採取妥適緊急避難措施所致，揆諸前述說明，上訴人依民法侵權行為之規定，自應
負賠償責任。次按不法毀損他人之物者，應向被害人賠償其物因毀損所減少之價額，
民法第一百九十六條定有明文。又侵權行為賠償之標準，應調查被害人實際損害如何
，以定其數額之多寡，最高法院十八年上字第二一七０號著有判例，本件貨損之金額
，依訴外人利昌公司購買系爭廢鐵之契約價格為美金十四萬三千元，有被上訴人提出
之買賣契約影本可憑，且上訴人就以契約價格作為保險標的貨物之價值乙節，亦不爭
執，則系爭廢鐵於本件事故發生時之價值，依上訴人提出之匯率兌換表所示八十三年
八月九日台灣銀行賣出之美金與新台幣之匯率為一比二六‧五五（按八十三年八月七
日為星期日、同年月八日因颱風休市）計算，上開貨物於事故發生時之價值為三百七
十九萬六千六百五十元。又本件系爭貨物經打撈浮揚後，由訴外人力元企業行以二十
萬元之價格購買，有被上訴人提出之傳真確認函及支票影本可憑，且被上訴人之理賠
代理人於覓得買主後，即通知上訴人系爭貨物之殘值為二十萬元，經上訴人同意該數
額後，將系爭貨物出售予訴外人力元企業行等情，亦經被上訴人提出經上訴人簽章之
傳真信函影本足憑，並經證人即本件理賠經辦人員于建華於第一審結證在卷；故本件
貨損價值應以上述金額扣除貨物之殘餘價值為計算標準。上訴人雖辯稱被上訴人請求
之損害賠償額，應以系爭廢鐵之契約價格扣除貨物殘值為計算，且打撈費用應計入貨
物殘值云云，惟「東海六號」輪遭「穩晉十號」船碰撞致沉沒海底，本件廢鐵因沉入
海底，於未經打撈前，無從運用，於原所有人即訴外人利昌公司而言，顯無殘餘價值
可言，且打撈之費用若猶大於貨物之價值時，就所有人而言，亦無打撈之實益，於上
述二種情形，均應認定系爭貨物並無殘餘價值存在，是以本件原所有人為取得貨物殘
值所需支出之打撈浮揚費用，於計算貨物殘值時自應予以扣除，蓋於所有人而言，系
爭貨物實際上殘餘之價值，僅為貨物打撈出水後之最後交換價值，況此項打撈費用係
因上訴人之過失所致，本應由上訴人負最後賠償之責任，是以上訴人辯稱打撈費用應
計入殘值，即非正當。上訴人雖辯稱系爭貨物之殘值，應依貨損發生時即八十三年八
月國內廢鐵之行情，以每公噸最低價三千一百元計算，本件廢鐵之售價偏低云云，惟
查上訴人提出之行情表，僅為一般市價之參考，仍應就個案不同之情形為不同之估計
。本件被上訴人承保之貨物固為廢鐵，惟既因沈船經海水之侵蝕作用，與原狀已有不
同，於打撈後，尚須另為加工處理，始得利用，其價值自不能按一般廢鐵之市價計算
，依上訴人所提出之計算方式，顯係認定系爭貨物沈入海中，全然無損其利用價值，
並未將系爭廢鐵尚須加工處理及額外支出之人事、搬運、稅捐等費用計入，且依其計
算方式，本件貨損之金額僅係因廢鐵市價波動而產生之差額，與事實不符，該金額不
足為認定系爭貨物殘值之依據。按本件貨物嗣經訴外人高雄港務局打撈浮揚，支出之
相關打撈費用、稅捐合計為二百五十八萬四千七百五十一元，業經第一審向高雄港務
局調取本件打撈費用之證明文件可憑，依訴外人力元企業行最後出具之價格即二十萬
元，加上打撈費用二百五十八萬四千七百五十一元，與上訴人所指之廢鐵行情價值三
百一十萬實差距甚微，另此出售價格亦經上訴人同意簽認，有如前述，斟酌上情，被
上訴人主張本件貨物之殘值為二十萬元，洵屬可採。綜上所述，本件貨損金額為三百
五十九萬六千六百五十元，即以貨損發生時貨物之價值扣除貨物殘值所得之數額（美
金十四萬三千元，折合新台幣為三百七十九萬六千六百五十元，扣除貨物殘值二十萬
元）。上訴人辯稱本件貨損金額應以保險標的之契約價值即美金十四萬三千元，扣除
貨物殘值三百一十萬元後為六十九萬六千六百五十元，尚無可採。上訴人又辯稱系爭
貨損發生於八十三年八月八日，遲至八十四年元月方進行打撈，致使貨損擴大，利昌
公司於本件貨損之擴大及惡化，與有過失，依民法第二百十七條第一項之規定，請求
酌為減輕或免除其賠償責任云云，惟查本件自船舶碰撞發生之八十三年八月八日起至
訴外人港務局完成打撈工作之八十四年一月間止，均由被上訴人之保險理賠代理人經
緯船務代理股份有限公司（下稱經緯船務代理公司）全程負責一切事宜，以船舶碰撞
後，相關之責任歸屬鑑定問題、行政上文書往返、尋找買主及兩造溝通協調處理步驟
等繁雜事項，被上訴人之理賠代理人得於四個月內完成上述工作，實難謂有何懈怠可
言，況上訴人復無法舉證證明系爭貨物因打撈時間遲延，而致貨損擴大、惡化及其程
度，其空言利昌公司就貨損擴大與有過失，亦不足採。至上訴人抗辯經緯船務代理公
司所發傳真函中，表明其所代表之保險公司為 Inchcape Insurance  Agencies （H.
K.） Ltd. 非被上訴人British Taders, Insurance  Co,Ltd.，能否執以為對上訴人
為廢鐵殘值處理通知，即有可疑云云，惟依兩造於第一審各自所舉證之系爭保險單所
載，上開Inchcape Insurance Agencies （H.K.）Ltd.乃被上訴人之代理人，前述傳
真函亦已載明該公司係「貨物」保險公司的理賠代理，則該傳真函乃被上訴人之代理
人，再授權之經緯船務代理公司代理被上訴人所為意思表示，應無疑義。上訴人此部
分之抗辯，亦非可採。上訴人就其應賠償之數額，雖辯稱本件事故之發生，係因「操
縱失控」及「未及時採取有效緊急避碰措施」所致，為修正前海商法第二十一條第一
款所指「因船長、海員之執業過失」，援引該法條規定，以「穩晉十號」船發生事故
當時船舶本身之價值計四百三十萬元，主張限制責任，或願委棄船舶以免除本件給付
責任云云，然按船長、海員因執行業務所加損害於第三人之賠償，船舶所有人得依修
正前海商法第二十一條第一項第一款之規定，主張責任限制，但此項責任限制之規定
，對本於船舶所有人之行為或過失所生之債務，不適用之，同法第二十一條第一款定
有明文，亦即船舶所有人對之應負無限制責任；又按修正前海商法第一百零六條規定
：船舶所有人於發航前及發航時，對於船舶有安全航行之能力及配置相當海員設備及
船舶之供應，應為必要之注意及措置。查本件船舶碰撞肇因於「穩晉十號」船之右主
機於航行中油管破裂，主機無油故障失控，上訴人為船舶所有人，對於其所屬船舶發
航前之安全航行能力疏未為必要之注意及措置，應負過失之責任，及其未依規定配備
相當之海員，致使「穩晉十號」船舶顯無堪航能力，則本於上訴人船舶所有人之上述
不當行為及過失所生之損害賠償債務，依修正前海商法第二十二條第一款之規定，上
訴人自不能主張責任之限制，應負無限責任。是上訴人主張船舶所有人責任限制，殊
無足採。按被保險人應保險人應負保險責任之損失發生，而對於第三人有損失賠償請
求權者，保險人得於給付賠償金額後，代位行使被保險人對於第三人之請求權，保險
法第五十三條第一項定有明文。查被上訴人主張被保險人利昌公司所有之貨物廢鐵一
千公噸為其承保船舶，被上訴人於本件船舶碰撞發生後，已依保險契約賠付被保險人
上開金額，並受讓其損害賠償求償，有被上訴人提出之同意代位聲明書、理賠傳真函
及支票影本可稽，且為上訴人所不爭執，堪信為真正。又被上訴人前以存證信函催告
上訴人賠付，上訴人業於八十五年八月七日接獲該存證信函，有其提出之存證信函乙
紙及掛號郵件回執二件可稽，依該存證信函所示，被上訴人定期五日催告上訴人給付
，則於被上訴人所定期限屆滿時，即自八十五年八月十三日起，上訴人即負遲延責任
。從而，被上訴人本於保險代位、債權讓與及侵權行為之法律關係，請求上訴人給付
三百五十九萬六千六百五十元及自八十五年八月十三日起算之法定遲延利息，洵屬正
當，應予准許。並說明本件事證已臻明確，兩造其餘攻擊防禦方法既不影響判決之基
礎，自無逐一審酌之必要。爰維持第一審所為上訴人敗訴之判決，駁回其上訴，於法
核無違誤。上訴論旨仍執前詞，並就原審取捨證據、認定事實及解釋契約之職權行使
，指摘原判決不當，求予廢棄，非有理由。
據上論結，本件上訴為無理由，依民事訴訟法第四百八十一條、第四百四十九條第一
項、第七十八條，判決如主文。
中      華      民      國    九十一    年      三      月     十五     日
                              最高法院民事第二庭
                                  審判長法官  曾  桂  香
                                        法官  劉  延  村
                                        法官  劉  福  聲
                                        法官  黃  秀  得
                                        法官  顏  南  全
      右正本證明與原本無異
                                              書  記  官
中      華      民      國    九十一    年      三      月    二十六    日
